【裁判字號】    87,自,58
【裁判日期】    890321
【裁判案由】    侵占
【裁判全文】
臺灣花蓮地方法院刑事判決                            八十七年度自字第五八號
    自  訴  人  丙○○
    被      告  丁○○
右列被告因詐欺等案件，經自訴人提起自訴，本院判決如左：
    主  文
丁○○無罪。
    理  由
一、自訴意旨略以：被告丁○○意圖為自己不法之所有，於民國八十四年十月十日，
    在花蓮地區自為會首，向自訴人丙○○等邀集民間互助會，連會首共計二十五人
    ，會款每人每次新台幣（下同）二萬元，採內標方式，於每月十日開標，自訴人
    受騙參加一會，迄八十五年九月十日止，被告無故宣布停會，自訴人計已繳交二
    十四萬元會款，嗣因追償無著而受有損害；因認被告涉有詐欺、侵占等罪嫌云云
    。
二、按犯罪事實應依證據認定之，無證據不得推定其犯罪事實；又不能證明被告犯罪
    者，應諭知被告無罪之判決。刑事訴訟法第一百五十四條、第三百零一條第一項
    分別定有明文。又所謂詐欺罪，係行為人意圖為自己不法之所有，施行詐術，使
    被害人陷於錯誤，而為財物之交付而言。另侵占罪之構成要件，須行為人將其所
    合法持有他人之物，變易為自己所有，始足當之，此觀該法第三百三十九條及第
    三百三十五條之規定自明。
三、訊據被告丁○○固坦承有於右揭時、地自任會首，邀集自訴人等人參加互助會及
    互助會會務無法繼續之事實，惟堅決否認有何詐欺、侵占之犯行，辯稱：該互助
    會持續一年後，因有人倒會，伊無法繼續支持下去，故於標了十二會後始停止，
    自訴人係活會，原來有經調解，然其不接受，致迄今仍未清償其會款，伊因目前
    尚無工作，經濟有困難，乃無能力還款，並非蓄意賴債等語。經查：
（一）按詐欺罪之成立，必以行為之初對於構成要件要素均具有認識，進而實現不法
      構成要件，始足當之，亦即行為初始即須具有不法所有意圖，且以施用詐術（
      傳達與事實不符之資訊）之方法使相對人陷於錯誤，致其處分自己或第三人之
      財產之謂，若僅係繼續性契約中一時未能履行債務，則因不符詐欺罪之要件（
      無不法所有意圖或並未施用詐術等），應屬民事債務不履行之範疇，尚無從以
      刑法詐欺罪論擬。又民間互助會（或稱合會），於實務上認係會員與會首間成
      立之契約，會首取得請求各會員按期給付會款之債權並負責收齊會款交付得標
      會員之債務，各會員僅得於「得標」時，取得請求會首交付會款之債權，然並
      非當然取得得標會款之「所有權」，該項會款於會首交付與得標會員之前，仍
      屬會首所有，此為民間互助會之特性，是於性質上具有高度之風險性，而該風
      險之控制，在於會員宜妥慎考量是否跟會及各會員與會首間之信用以及就所負
      擔之風險做好評估，此亦為互助會係為社會中籌款不便者所因應而生，及未得
      標活會會員享有較高利潤（相對亦負擔較高風險）之制度設計之當然面向。
（二）質之自訴人對於伊與被告原係舊識，在此之前就已跟過被告邀集之互助會數次
      ，均未出事，此次即因信任關係而參加被告所邀集之互助會，於入會之初，互
      助會運作一切正常等情節，並不否認；而本次互助會會務運作之情形，亦經證
      人即互助會員曾忠君、甲○○及乙○○等人先後到庭結證屬實（見本院八十八
      年四月二十二日審判筆錄、八十九年二月一日訊問筆錄及同年三月七日審判筆
      錄）。顯見被告於邀會之初並無所謂不法所有之意圖，其於八十四年十月份起
      開始邀集此次互助會，迄八十五年九月份始宣布停會，會務持續一年之久，並
      非於邀集會員入會後即告惡性倒會，自訴人等所交付之會款，本係依照互助會
      約定為之，揆諸前揭說明，自難因事後互助會務無法繼續而遽行推論被告涉犯
      詐欺或侵占罪嫌。
四、綜上所析，本件應僅屬一民事債務糾紛耳（應循民事訴訟程序爭取權利，始為正
    辦），實無從以刑法詐欺、侵占罪名相繩，雖雙方迄今尚未能達成民事和解，然
    被告於刑事責任上應屬無辜，自應為其無罪之諭知，以免冤抑。
據上論斷，應依刑事訴訟法第三百四十三條、第三百零一條第一項，判決如主文。
中      華      民      國    八  十  九    年    三    月    二十一    日
                              臺灣花蓮地方法院刑事庭
                                  法  官  張  健  河
右正本證明與原本無異。
如對本判決不服，應於送達後十日內，向本院提出上訴狀。（應抄附繕本）告訴人或
被害人如對於本判決不服者，應具備理由請求檢察官上訴，其上訴期間之計算係以檢
察官收受判決正本之日期為準。
                          法院書記官
中      華      民      國    八  十  九    年    三    月    二十一    日


司法院資訊處製作；財團法人民間司法改革基金會備份。
